【裁判字號】    88,上訴,1825
【裁判日期】    890704
【裁判案由】    偽造文書等
【裁判全文】
臺灣高等法院高雄分院刑事判決          八十八年度上訴字第一八二五號
    上  訴  人  臺灣高雄地方法院檢察署檢察官
    上  訴  人
    即  被  告  壬○○
                辛○○
    共同選任
右上訴人因被告偽造文書案件，不服臺灣高雄地方法院八十八年度訴字第三四六號，
中華民國八十八年十一月十日第一審判決（起訴案號：臺灣高雄地方法院檢察署八十
七年度偵字第二二一七七號）提起上訴，本院判決如左：
    主    文
原判決撤銷。
壬○○連續意圖為自己不法之所有，以詐術使人將本人之物交付，處有期徒刑壹年捌
月。
辛○○無罪。
    事    實
一、壬○○乙知自己經濟狀況不佳，已無支付能力，仍基於意圖為自己不法所有之概
    括犯意而召集如附表（一）所示之民間互助會共四會，召集會員人數、會期暨開
    標地點及會金均詳如附表（一）所示，連續在上開開標地點高雄市○○區○○街
    二七三號處所，由壬○○以紙上偽填標會利息（不載競標者名字，不構成偽造準
    私文書罪，詳後述）俗稱「標單」之方式，冒用如附表（二）編號２、３及附表
    （三）編號２、３、４、５、６、７莊惠英等人之名義，參與競標，被冒標會員
    、冒標會次、利息及時間均詳如同附表編號所示；或利用會員甲○○標取如附表
    （二）編號１、（三）編號１會款後，乙知自己冒標多會，積欠債務甚多，已無
    還款能力，仍佯以借款方式致使莊惠英等被冒標人、其餘活會會員或甲○○陷於
    錯誤，如數給付會款或允以貸借標得會款，而為一定金錢財物給付。嗣於民國八
    十七年七月十日，壬○○無故止會，並避居他處，莊惠英等人始知受騙，共計詐
    得金額新台幣（下同）四百零一萬七千一百元。
二、案經甲○○、林乙南、己○、莊乙義、癸○○、丙○○、庚○○、丁○○、子○○、蔡秀珍、戊○○○及顏德乙訴請臺灣高雄地方法院檢察署檢察官偵查起訴。
    理    由
壹、壬○○部分：
一、訊據被告壬○○固供承於右揭時、地，由其本人擔任會首而出面召集附表（一）
    所示互助會，邀集告訴人甲○○等人參加，並以在未載乙標單字樣之競標單上，
    僅填載競標利息而不載乙附表（二）編號２、３及附表（三）編號２、３、４、
    ５、６、７莊惠英等人名字方式，標得同附表編號之會款，並於會員甲○○標取
    如附表（二）編號１、（三）編號１會款時，向其借得同附表編號之款項，暨借
    標高進乙互助會之競標利息為三千六百元等情不諱，惟辯稱：是附表（二）、
    （三）所示之會員同意借標或借用，伊並未施用詐術，詐騙金錢云云；經查：
（一）壬○○未經附表（二）編號２、３及附表（三）編號２、３、４、５、６、７
      莊惠英等人同意，而以同附表編號所載冒標方式，詐得同附表編號之會款等情
      ，迭據趙女於偵訊及審理中供承：「（共冒標幾會？）八十四年九月十五日二
      會，林美鈴寫三千餘元，第二會是莊溪印之女莊惠英。八十四年十二月二十五
      日，方龍雄二會，阿菊一會，莊溪印一會，方素珍一會，其他忘記了」，（參
      照偵卷第五十六頁）；「林乙南這會，那時我有打電話予林美鈴向他借林乙南
      這會，林美鈴說必須問林乙南．．」（見原審八十八年六月九日訊筆錄）、「
      高進乙這會是我偷寫的．．」、「我標了之後，收會錢，才向他們（方龍雄等
      人）說借會一事．．他們未表同意」、「我標（莊惠英互助會）後才向莊溪印
      說的，莊惠英這會是跟莊溪印說的」、「林乙南這會是他妹妹與我提的，我是
      向林美鈴說．．」、「我標後事後才向他們（方龍雄等人）說借標．．」（見
      原審八十八年八月六日訊問筆錄）等語綦詳，核與告訴人暨代理人庚○○、己○、丙○○、丁○○等人迭於偵訊及審理中指述：壬○○以未載標單字樣之標
      單，僅填載競標利息，不載競標人名字方式，冒標莊惠英等人互助會等情相符
      。參以林乙南、林美鈴及高進乙亦分別審理中指、證述：「我妹妹林美鈴沒有
      借他會款（九月）十五日林美鈴有二會，我有一會，都用林美鈴，林乙南名義
      ，林美鈴二會已標，剩下是我的，這會沒有經我同意便標走」（見原審八十八
      年五月七日林乙南訊問筆錄）；「（有將你的會借由被告標走？）沒有」、「
      （你知悉被告以何名義標走？）我不知道」、「（林乙南有同意被告標走？）
      沒有」、「壬○○的確有向我借林乙南這會，但之後我有告訴他壬○○，林乙
      南不借他，八十七年五月十五日還去標會，沒標到」（見八十八年六月九日林
      美鈴訊訊問筆錄）；「（有同意被告借會去標？）沒有，至倒會時，才說要跟
      我算，被告有開本票給我．．本票是辛○○簽的．．」（見原審八十八年七月
      九日高進乙訊問筆錄）等情，堪可認定。是壬○○辯稱：未冒用莊惠英等人名
      義，冒標上開會款，即屬臨訟卸責之詞，不足採信。又壬○○究竟何時冒標高
      進乙前揭互助會？二人均稱不知悉。而參酌壬○○冒標附表（三）方龍雄等人
      之互助會時間，除莊溪印被冒標部分，係八十五年間外，其餘冒標時間殆屬八
      十六年間，分別是八十六年二月二十五日、三月二十五日、七月二十五日及十
      一月二十五日不等乙節，顯見壬○○冒標高進乙之時間，應係八十六年間，既
      不知冒標月份，採最有利於被告方式計算，以當年十二月為其冒標月份，是關
      於壬○○冒標高進乙互助會日期應為八十六年十二月二十五日，亦堪認定。至
      於莊溪印、方素珍、方綿有書立證乙書，及林美玲於原審供稱，略謂同意壬○○借標云云；但查被告如經各人同意借標，其當無承認冒標之理，故上述證乙
      書係迴護被告之詞，不足採信。
（二）又壬○○以利用甲○○標得會款之際，佯以借用會款方式，向甲○○詐取如附
      表（二）編號１、（三）編號１之款項乙節，亦據甲○○、代理人李美玉（甲○○之女）及證人李侯番（甲○○之妻）、分別於審理中指、證稱：「．．六
      月十五日標的，我遲遲未拿到錢」、「．．我自己標的，有一會六月十五日標
      到，未拿到錢．．」（見八十八年三月十二日甲○○訊問筆錄）；「被告稱我
      們標到八十四年九月十五日，八十七年六月十五日我們標到，甲○○有去標，
      其中八十四年那一會被告稱最近不方便收錢，過幾天就跑了，另外那會他開一
      張支票說要換票，時間未到他便跑了，使我們無法兌現」（見八十八年四七月
      李美玉訊問筆錄）；「頭一會九月十五日，他們要向我借錢三、五天，我同意
      ，八十七年六月二十五日向我借錢，我不同意，他們標會要寫支票給我，之後
      ，銀行遭退票」（見八十八年四月七日李侯番訊問筆錄）、「第二會我標二千
      八百元，但這會錢未給我，只有開支票予我，結果遭退票．．」（見八十八年
      八月六月李侯番訊問筆錄）等情綦詳，復有壬○○支票影本一紙在卷可稽，已
      堪認定。再按壬○○於借用甲○○會款後十餘天或二十餘天，即告止會，並避
      不見面，且簽發前揭支票，亦遭銀行退票，顯見壬○○於財力陷於困難，已無
      支付能力之際，竟以借用會款方式，致甲○○陷於錯誤，而允以借用，致為財
      物之給付，同堪認定。故壬○○辯稱：未詐騙甲○○財物云云，即非可採。
（三）此外，復有互助會會單四紙附卷可稽，足見壬○○以附表（二）、（三）方式
      ，冒用莊惠英等人名義分別詐得同附表會款，暨佯稱借用會款方式，向甲○○
      詐得會款無訛。是被告詐取財物事證乙確，犯行應堪認定。
二、核被告所為，係犯刑法第三百三十九條第一項詐欺取財罪。被告就附表（二）編
    號２、３及附表（三）編號２、３、４、５、６、７，均係以一冒標行為，同時
    詐取多人之財物，為一行為觸犯數罪名，屬同種想像競合犯，均應從一重處斷。
    被告先後多次行詐欺取財之行為，時間緊接，手法相同，所犯犯罪構成要件同一
    ，顯係基於概括犯意為之，為連續犯，應以一罪論，並加重其刑。
三、原審據以論罪科刑，固非無見。但辛○○並未參與詐欺，（理由詳後述），原審
    併以共犯論科，即有為合，被告上訴否認犯罪及檢察官上訴認原審量刑過輕，固
    均無足取，惟判決此部分既有可議之處，自應予以撤銷改判。原審酌被告貪圖不
    法利益，以召集民間互助會之方式，而詐取他人財物，影響經濟秩序甚鉅，詐取
    金額高達四百餘萬元，受害者眾，損害甚鉅，犯後否認犯行，態度不良，未具悔
    意，且迄未與告訴人達成和解，賠償民事損害，使告訴人受詐欺會款，因生精神
    及身體痛苦。惟念無犯罪前科，有台灣高雄地方法院檢察署刑案資料查註紀錄表
    及本院被告全國前案紀錄表附卷可稽，素行良好等一切情狀，量處如主文所示之
    刑。至供被告犯罪所用之未載競標者姓名標單，既未扣案，為免將來執行困難，
    自無庸宣告沒收，附此說乙。
四、不另為無罪諭知部分：
（一）、又公訴人以被告經濟狀況不佳，並無按月償還互助會款能力，竟召集附表（
        一）互助會四組，佯以收取第一期會款共計三百四十萬元，因認此部分，涉
        嫌詐欺取財罪；又其使用冒標標單，涉嫌行使偽造準私文書云云。並與前揭
        論罪科刑部分，具有連續犯或牽連犯裁判上一罪關係。
（二）、按犯罪事實應依證據認定之，無證據不得推定其犯罪事實，同法第一百五十
        四條定有乙文。又按刑事訴訟法上所謂認定犯罪事實之證據，係指足以認定
        被告確有犯罪行為之積極證據而言，如未能發現相當證據或證據不足以證乙
        ，自不能以推測或擬制之方法，以為裁判基礎，最高法院二十九年上字第三
一０五號及四十年台上字第八十六號分別著有判例；再無證據或現有證據不
        足以證乙被告犯罪者，自屬「犯罪嫌疑不足者」；而認定不利於被告之事實
        ，須依積極證據，苟積極證據不足為不利被告之認定時，即應為有利於被告
        之認定，更不必有何有利之證據，最高法院三十年上字第八一六號判例參照
        。
（三）、本件公訴人認被告涉有前揭罪嫌，無非以上開事實，有互助會單四紙在卷可
        稽，並據告訴人指述在卷。惟被告否認此部分犯行，辯稱：標單上，均載乙
        競標人姓名，並無偽造私文書或行使偽造私文書犯行。又伊陸續自八十四年
        九月至八十六年八月間召集附表（一）各組互助，期間，持續開會競標至八
        十七年七月十日，始宣告止會，並無召集互助會之始，即意圖不法所有，而
        施用詐術之犯意或行為等語。
（四）、經查：本件被告用以冒標之標單，並未載入競標者之姓名乙節，核與告訴人
        庚○○等人於審理中到庭指述情節相符，堪予認定。足見被告雖冒用他人名
        義詐得會款，惟並未涉及偽造準私文書或行使偽造準私文書犯行。又被告召
        集附表（一）各組互助會，係自八十四年九月十五日至八十六年八月十日不
        等，其中附表（一）編號一、二部分，迄至被告止會時，或已將結束，或進
        行互助會務近三年期間；至同附表編號三、四部分，迄至被告止會時，亦進
        行互助會務近一年六個月或一年期間，衡之常情！若被告召集互助會之始，
        即意圖不法所有，而向會員施用詐術，自不可能進行長達一年至三年餘不等
        之互助會務，是被告以前揭情詞置辯，尚可採信。此外，本院依職權復查無
        其他積極證據，足資證乙被告有何公訴人所指此部分犯行，本應就此部分，
        為無罪諭知，惟公訴人既以此部分與前揭論罪科刑部分，具有連續犯或牽連
        犯之裁判上一罪關係，爰均不另為無罪之諭知。
貳、辛○○部分：
一、公訴意旨略以被告辛○○就前述其妻壬○○有罪部分及無罪部分，有共犯情事；
    不外以各告訴人之指訴及證人李侯香供述被告辛○○有與壬○○一同主持開標及
    收取會款，辛○○復簽發二百六十六萬元本票交高進乙等為論據，雖非無見。
二、經查前述被告壬○○冒標會款部分，計有八次，該冒標月份之開標及收會款是否
    辛○○有一同參與，未見各告訴人有乙確之指訴，縱被告曾經在互助會進行期間
    ，有時有參與開標及收取會款，如被告所參與之該月開標程序及所收該月會款，
    壬○○無詐欺冒標情事，則被告自無犯罪可言，故不能以被告因夫妻關係，有代
    收會款，代主持開標，即謂壬○○該八次冒標行為，被告當然有參與，另外被告
    事後簽發二百六十六萬元本票予高進乙，按犯罪完成後，無所謂共犯問題，被告
    為清償其妻所欠債務，而以其名義簽發本票，不能以此行為，推測其先前有一同
    詐欺；再壬○○前述無罪部分，被告自無與之共犯，理由同前所述，此外又查無
    其他任何積極之證據，足認被告有上述犯行，原審不察，遽予論罪科刑，自有未
    洽，被告上訴有理由，原判決應予撤銷改判，另為無罪之諭知。而檢察官上訴指
    原判決量刑過輕，自無可取，併此敘乙。
據上論結，應依刑事訴訟法第三百六十九條第一項前段、第三百六十四條、第二百九
十九條第一項前段、刑法第五十六條、第三百三十九條第一項、第五十五條、罰金罰
鍰提高標準條例第一條前段，判決如主文。
本案經檢察官邱榮藏到庭執行職務。
中    華    民    國        八十九      年      七      月      四      日
                              臺灣高等法院高雄分院刑事第九庭
                                  審判長法官  張乙松
                                        法官  任森銓
                                        法官  江泰章
右正本證乙與原本無異。
檢察官如不服本判決，應於判決送達後十日內向本院提出上訴狀，其未述理由者並
應於提出上訴狀後十日內向本院補提理由書（應附繕本)。
被告不得上訴。
                                      書記官  黃一秋
中    華    民    國        八十九      年      七      月      五      日
附錄：本判決論罪科刑法條：
刑法第三百三十九條第一項
意圖為自己或第三人不法之所有，以詐術使人將本人或第三人之物交付者，處五年以
下有期徒刑、拘役或科或併科一千元以下罰金。
附表（一）：
┌──┬───────┬────┬────────┬────┬─────┐
│編號│互助會起迄時間│會員人數│會期暨開標地點  │會    金│備      註│
├──┼───────┼────┼────────┼────┼─────┤
│一  │八十四年九月十│含會首共│每月十五日開標，│新台幣（│名義會首趙│
│    │五日起至八十七│計四十一│於高雄市左營區新│下同）二│貴香      │
│    │年八月十五日止│名會員  │上街二七三號    │萬元，採│壬○○名義│
│    │              │        │每半年加標一次，│內標制  │參加一會  │
│    │              │        │於加標月一日開標│        │          │
│    │              │        │                │        │          │
├──┼───────┼────┼────────┼────┼─────┤
│二  │八十四年十二月│含會首共│每月二十五日開標│        │          │
│    │二十五日起至八│計三十八│                │        │          │
│    │十八年一月二十│名會員  │                │同    右│同      右│
│    │五日止        │        │開標地點同右    │        │          │
│    │              │        │                │        │          │
│    │              │        │                │        │          │
├──┼───────┼────┼────────┼────┼─────┤
│三  │八十六年一月五│含會首共│每月五日開標    │        │          │
│    │日起至八十九年│計四十四│每半年加標一次，│        │          │
│ │二月五日止    │名會員  │於加標月二十日開│同    右│同      右│
│    │              │        │標              │        │          │
│    │              │        │開標地點同右    │        │          │
│    │              │        │                │        │          │
├──┼───────┼────┼────────┼────┼─────┤
│四  │八十六年八月十│含會首共│每月十日開標    │        │          │
│    │日起至九十年三│計五十一│                │        │          │
│    │月十日止      │名會員  │每半年加標一次，│同    右│同      右│
│    │              │        │於加標月二十五日│        │          │
│    │              │        │開標            │        │          │
│    │              │        │開標地點同右    │        │          │
└──┴───────┴────┴────────┴────┴─────┘
附表（二）：
┌──┬───────┬────┬────┬────────┬─────┐
│編號│被冒標或詐騙  │冒標、詐│冒標利息│冒標、詐騙方式  │冒標或詐騙│
│    │會員          │騙會次  │        │及詐取金額      │時間      │
├──┼───────┼────┼────┼────────┼─────┤
│１  │甲○○        │附表編號│由甲○○│利用甲○○標得會│八十七年  │
│    │              │（一）第│自行以利│款共計七十七萬四│六月十五  │
│    │              │三十九會│息二千八│千四百八十元，以│日        │
│    │              │        │百元標得│借款方式，詐得七│          │
│    │              │        │        │十五萬元應付會款│          │
│    │              │        │        │                │          │
├──┼───────┼────┼────┼────────┼─────┤
│２  │莊惠英        │同    右│三千六百│推由壬○○於未載│八十六年  │
│    │              │第二十五│元      │乙標單之紙片上，│六月十五  │
│    │              │會      │        │僅載入競標利息，│日        │
│    │              │        │        │未載競標人姓名方│          │
│    │              │        │        │式詐得活會會員扣│          │
│    │              │        │        │除競標利息後合計│          │
│    │              │        │        │三十八萬四千八百│          │
│    │              │        │        │元              │          │
├──┼───────┼────┼────┼────────┼─────┤
│３  │林乙南        │同    右│三千二百│同右方式，詐得十│八十七年  │
│    │              │第三十三│元      │五萬一千二百元  │一月十五  │
│    │              │會      │        │                │日        │
│    │              │        │        │                │          │
│    │              │        │        │                │          │
├──┼───────┴────┴────┴────────┴─────┤
│小計│一百二十八萬六千元整                                            │
│    │                                                                │
└──┴────────────────────────────────┘
附表（三）：
┌──┬───────┬────┬────┬────────┬─────┐
│編號│被冒標或詐騙  │冒標、詐│冒標利息│冒標、詐騙方式  │冒標或詐騙│
│    │會員          │騙會次  │        │及詐取金額      │時間      │
├──┼───────┼────┼────┼────────┼─────┤
│１  │甲○○        │附表編號│由甲○○│利用甲○○標得會│八十七年  │
│    │              │（二）第│自行以利│款共計七十二萬元│六月二十  │
│    │              │三十一會│息三千一│，以借款方式，詐│五日      │
│    │              │        │百元標得│得應付會款七十二│          │
│    │              │        │        │萬元            │          │
│    │              │        │        │                │          │
├──┼───────┼────┼────┼────────┼─────┤
│２  │方龍雄        │同    右│三千五百│推由壬○○於未載│八十六年  │
│    │              │第十五會│元 │乙標單之紙片上，│二月二十  │
│    │              │        │        │僅載入競標利息，│二十五日  │
│    │              │        │        │未載競標人姓名方│          │
│    │              │        │        │式詐得活會會員扣│          │
│    │              │        │        │除競標利息後合計│          │
│    │              │        │        │三十九萬六千元  │          │
│    │              │        │        │                │          │
├──┼───────┼────┼────┼────────┼─────┤
│３  │同  右        │同    右│三千五百│同右方式，詐得三│八十六年  │
│    │              │第十六會│元      │十七萬九千五百元│三月二十  │
│    │              │        │        │                │五日      │
│    │              │        │        │                │          │
│    │              │        │        │                │          │
│    │              │        │        │                │          │
│    │              │        │        │                │          │
├──┼───────┼────┼────┼────────┼─────┤
│４  │莊溪印        │同    右│三千五百│同右方式，詐得四│八十五年  │
│    │              │第十二會│元      │十四萬五千元    │十一月二  │
│    │              │        │        │                │十五日    │
│    │              │        │        │                │          │
│    │              │        │        │                │          │
│    │              │        │        │                │          │
│    │              │        │        │                │          │
├──┼───────┼────┼────┼────────┼─────┤
│５  │陳菊（即方吳菊│同    右│三千五百│同右方式，詐得三│八十六年  │
│    │枝）          │第二十會│元      │十一萬三千五百元│七月二十  │
│    │              │        │        │                │五日      │
│    │              │        │     │                │          │
│    │              │        │        │                │          │
│    │              │        │        │                │          │
│    │              │        │        │                │          │
├──┼───────┼────┼────┼────────┼─────┤
│６  │方素珍        │同    右│三千五百│同右方式，詐得二│八十六年  │
│    │              │第二十四│元      │十四萬七千五百元│十一月二  │
│    │              │會      │        │                │十五日    │
│    │              │        │        │                │          │
│    │              │        │        │                │          │
│    │              │        │        │                │          │
│    │              │        │        │                │          │
├──┼───────┼────┼────┼────────┼─────┤
│７  │高進乙        │同    右│三千六百│同右方式，詐得二│八十六年  │
│    │              │第二十五│元      │十二萬九千六百元│十二月二  │
│    │              │會      │        │（壬○○及高進乙│十五日    │
│    │              │        │        │均稱不知何時冒標│          │
│    │              │        │        │，參酌前揭壬○○│          │
│    │              │        │        │八十六年二月二十│          │
│    │              │        │        │五日、三月二十五│          │
│    │              │        │        │日、七月二十五日│          │
│    │              │        │        │及十一月二十五日│          │
│    │              │        │        │冒標日期，以最有│          │
│    │              │        │        │利於壬○○之月份│          │
│    │              │        │        │十二月為冒標月份│          │
│    │              │        │        │）              │          │
├──┼───────┴────┴────┴────────┴─────┤
│小計│二百七十三萬一千一百元整                                       │
│    │                                                                │
└──┴────────────────────────────────┘
                                                                      Ｈ


司法院資訊處製作；財團法人民間司法改革基金會備份。
